【裁判字號】    95,上易,580
【裁判日期】    951206
【裁判案由】    恐嚇取財等
【裁判全文】
臺灣高等法院高雄分院刑事判決         95年度上易字第580號
上  訴  人  臺灣高雄地方法院檢察署檢察官
被      告  丁○○
選任辯護人  查名邦律師
被      告  甲○○
                    （現另案於台灣高雄監獄執行中）
上列上訴人因被告恐嚇取財等案件，不服臺灣高雄地方法院94年
度易字第130 號中華民國95年6月15日第一審判決（起訴案號：
臺灣高雄地方法院檢察署92年度偵字第23229 號），提起上訴，
本院判決如下：
    主  文
上訴駁回。
    理  由
一、公訴意旨略以：被告丁○○、甲○○2 人與「林瑞宏」、「
    劉姓」等年籍不詳之成年男子，基於共同意圖為自己不法所
    有，基於犯意聯絡，於民國92年10月30日，在乙○○所經營
    ，設於高雄市○○○路270 號「亞洲茶舖」內，以高聲辱罵
    、摔東西、拍桌子以及圍住乙○○，以及告知若不簽立亞洲
    茶舖讓渡書，準備將乙○○押往山上並見不到明天太陽等強
    暴、脅迫方式，恐嚇乙○○簽下新台幣（下同）200 萬元之
    本票、借據以及上開亞洲茶舖之讓渡書（強制罪部分已經原
    審判決確定）。再另行起意，意圖為自己不法所有，於同年
    10 月31 日，雇用不知情之工人楊中巨、陳春源與林仙化等
    人，前往高雄市○○區○○路3 號亞洲茶舖之茶葉倉庫內，
    以搬運方式竊取茶葉共計9000台斤，並載運前往台南市○○
    路183 巷11號倉庫存放後，於同年11月7 日，以50萬元之代
    價售予不知情之林獻堂，因認被告涉有刑法第320 條第1 項
    之竊盜罪等語。
二、按被告未經審判證明有罪確定前，推定其為無罪；犯罪事實
    應依證據認定之，無證據不得認定犯罪事實。又不能證明被
    告犯罪者，應諭知無罪之判決，刑事訴訟法第154 條、第30
    1 條第1 項分別定有明文。次按，認定犯罪事實所憑之證據
    ，雖不以直接證據為限，間接證據亦包括在內，然而無論直
    接證據或間接證據，其為訴訟上之證明，須於通常一般人均
    不致有所懷疑，而得確信其為真實之程度者，始得據為有罪
    之認定，倘其證明尚未達到此一程度，而有合理之懷疑存在
    時，即難遽採為不利被告之認定，最高法院著有76年臺上字
    第4986號判例可資參照。又依刑事訴訟法第161 條第1 項規
    定，檢察官就被告犯罪事實，應負舉證責任，並指出證明之
    方法。因此，檢察官對於起訴之犯罪事實，應負提出證據及
    說服之實質舉證責任。倘其所提出之證據，不足為被告有罪
    之積極證明，或其指出證明之方法，無從說服法院以形成被
    告有罪之心證，基於無罪推定之原則，自應為被告無罪判決
    之諭知，最高法院亦著有92年臺上字第128 號判例可參。另
    按，告訴人之告訴係以使被告受刑事訴追為目的，是其陳述
    是否與事實相符，仍應調查其他證據以資審認，最高法院52
    年臺上字第1300號判例著有明文。末按，刑法所定之竊盜罪
    ，係以意圖為自己或第3 人不法所有，而竊取他人之動產，
    作為構成要件，是行為人主觀上若未認識所竊取之物為他人
    所有，而誤認為自己所有，即無此罪之犯罪故意，而無成立
    此罪之餘地，此有最高法院23年上字第1892號判例要旨：「
    刑法上之竊盜罪，須意圖為自己或第三人不法之所有，而取
    他人所有物，為其成立要件，若行為人因誤信該物為自己所
    有，而取得之，即欠缺意思要件，縱其結果不免有民事上之
    侵權責任，要難認為構成刑法上之竊盜罪。」可資參佐。
三、公訴意旨認被告丁○○、甲○○涉有竊盜罪，無非以告訴人
    乙○○之指述及高雄市○○區○○路路口監視器翻拍照片等
    資為論據，訊據被告丁○○、甲○○，固不否認曾前往高雄
    市○○區○○路3 號乙○○放置茶葉之倉庫搬走茶葉抵債之
    事實，惟堅決否認有何竊盜犯行，丁○○辯稱：因乙○○透
    過「林瑞宏」向伊借款，本金利息合計達200 萬元，伊與甲○○前往高雄市○○○路270 號亞洲茶舖向乙○○催討欠款
    ，高雄市○○區○○路3 號之倉庫之保全卡，係乙○○為辦
    理清償讓渡事宜，由乙○○主動交付，如非乙○○交付，伊
    也不知茶葉倉庫地點以及有無設置保全的事情，並無竊盜茶
    葉之故意；被告甲○○則辯稱：乙○○曾向丁○○借款未還
    ，伊陪同丁○○前往亞洲茶舖向乙○○催討，係乙○○主動
    為清償借款而交付倉庫之保全卡，並無不法意圖等語。
四、程序事項:
 1、按被告以外之人於檢察事務官、司法警察官或司法警察調查
    中所為之陳述，與審判中不符時，其先前之陳述具有較可信
    之特別情況，且為證明犯罪事實存否所必要者，得為證據，
    被告以外之人於審判中到場陳述，然其前因檢察事務官、司
    法警察（官）本於職務權限調查犯罪案件所為陳述，苟與其
    後在審判中之所陳不符，原則上，固應認其不具證據能力；
    惟倘其先前之陳述具有較可信之特別情況，且為證明犯罪事
    實存否所必要者，即具備「可信性」及「必要性」兩項傳聞
    法則例外之要件者，則始例外賦予其先前陳述證據適格之地
    位，認得以之作為本案審判之證據。又被告以外之人於審判
    中有滯留國外或所在不明而無法傳喚或傳喚未到者，其於檢
    察事務官、司法警察官或司法警察調查中所為之陳述，經證
    明具有可信之特別情況，且為證明犯罪事實存否所必要者，
    得為證據，刑事訴訟法第159 條之3 第3 款定有明文。經查
    ：證人乙○○經本院均傳拘無著，有送達證書及拘提報告書
    附卷可憑，（本院卷第79、90-91 頁）；足認其已傳喚不到
    ；因證人傳拘無著而無從直接審理，是法院自己無從再就同
    一陳述者即證人乙○○取得其相同內容之證言，故具必要性
    ；然被告之對質詰問權乃根源於憲法之刑事被告權利，任何
    有礙被告行使前述權利之例外規定，在適用範圍上自應限縮
    ，是以前述刑事訴訟法第159 條之3 第3 款之適用範圍，即
    應由同條「經證明具有可信之特別情況」、「證明犯罪事實
    之存否所必要」兩項要件從嚴加以審核。本案被告、辯護人
    既否認告訴人乙○○於警詢時所為之陳述，因告訴之目的係
    為達使被告達到被追訴之目的，容易誇大、渲染，在客觀上
    並無證據顯示乙○○於警詢時所為陳述有何較具可信之特別
    情況，核與刑事訴訟法第159 條之3 所規定的例外情形不符
    ，是告訴人乙○○於警詢時所為之證述，屬傳聞證據，無證
    據能力。
 2、證人、鑑定人依法應具結而未具結者，其證言或鑑定意見，
    不得作為證據，刑事訴訟法第158條之3定有明文。告訴人僅
    係發動告訴權之地位，其陳述關於犯罪事實內容部分，即屬
    基於證人地位而為，依前開法律規定，自應依法具結，其證
    言始得採為證據。經查，偵查中檢察官以告訴人身分傳訊乙○○，其陳述親身經歷之被害過程，本質上屬於證人，自應
    依法具結，檢察官未命乙○○於供前、供後具結，其偵查中
    所為之陳述不得作為證據。
 3、共犯丁○○、甲○○、證人丙○○、陸桂靜、楊中巨、陳春
    源、林仙化於警詢之陳述：按刑事訴訟法第159 條之5 規定
    ，被告以外之人於審判外之陳述，雖不符前4 條之規定，而
    經當事人於審判程序同意作為證據，法院審酌該言詞陳述或
    書面陳述作成時之情況，認為適當者，亦得為證據。當事人
    、代理人或辯護人於法院調查證據時，知有第159 條第1 項
    不得為證據之情形，而未於言詞辯論終結前聲明異議者，視
    為有前項之同意。本件丁○○、甲○○、丙○○、陸桂靜、
    楊中巨、陳春源、林仙化於警詢所述，為被告以外之人於審
    判外之陳述，屬傳聞證據，被告及辯護人知有不得作為證據
    之情形，而未於言詞辯論終結前聲明異議；且表示對證據能
    力無意見，本院斟酌上開被告以外之人於警詢過程並無受不
    當外力之影響，認適合作為本案之證據，依前揭規定，認渠
    等之陳述應有證據能力。
五、實體事項:
（一）本件被告2 人是否有公訴人所指之竊盜犯行，首應審酌者
      ，係系爭茶葉是否確為被告2 人所取走，如為被告所取走
      ，則被告2 人有無竊盜之主觀犯意，經查：
 1、92年10月30日凌晨某時許，被告丁○○及甲○○與告訴人乙○○在「亞洲茶舖」內洽談乙○○所積欠之債務之償還事宜
    ，乙○○於受脅迫下，簽立200 萬元之本票、借據，亞洲茶
    舖及庫存之讓渡書，並將本票、借據、讓渡書等物交付予丁○○、甲○○等情，此經證人王艾苓於偵查中及原審審理時
    證述：被告2 人與「林瑞宏」等人為使被告清償債務，於亞
    洲茶舖內拍桌子，乙○○起先要求暫緩清償，嗣因被告2 人
    及其他在場之人態度強硬，乙○○始簽立本票、借據、讓渡
    書，以轉讓茶葉之方式抵債等語（偵卷第29頁、原審卷138
    - 144 頁），並有讓渡書及借據附卷可佐（警卷第34-36 頁
    ），顯見乙○○曾書立庫存茶葉讓渡書交付被告以代債務清
    償之事實，堪認被告2 人主觀上係認為乙○○已將亞洲茶舖
    庫存茶葉之所有權讓渡予被告，因而取得隨時可以搬走茶葉
    之權利，故被告2 人於92年10月31日上午前往高雄市○○區
    ○○路3 號亞洲茶葉之庫存倉庫搬運茶葉時，已難認有竊盜
    之故意。
 2、告訴人乙○○雖否認同意將倉庫鑰匙、保全卡交付被告2 人
    ，以及以茶葉抵債之情事，然查，證人丙○○於警詢及偵查
    中證稱：亞洲茶舖門市、倉庫均設有保全，門市及倉庫各有
    3 組保全卡及遙控器。92年10月30日伊曾前往倉庫，因當日
    下午1 時30分許，有債權人前來搬茶葉抵債，乙○○吩咐伊
    與曾裕堯前往幫忙搬運，我不清楚事後有無人再前往倉庫，
    10月31日我們全部員工到公司，因公司外面有許多債主要來
    討債，乙○○因為躲債，藏在門市內沒出來，乙○○有向錢
    莊借錢，且欠門市裝潢、招牌，茶農及茶行的錢，下午2 時
    許又設定密碼，翌日（即31日）下午2 時許，因我與乙○○
    胞弟林永豐發現倉庫保全未設定，即前往門市拿取倉庫大門
    鑰匙及保全卡，但發覺鑰匙及保全卡已不見了等語（警卷第
    16- 18頁、偵卷第18-1 9頁），並於原審審理時證稱：倉庫
    之鑰匙、保全卡上並未標明倉庫位置，鑰匙跟保全卡放置在
    門市，倉庫遭竊之前，並未門市有遭竊之情形等語（原審卷
    第187 頁）。衡情，被告2 人並非亞洲茶舖之員工，客觀上
    應無可能知道倉庫設有保全，及保全所配置之保全卡及鑰匙
    。是被告辯稱：倉庫之保全卡係於92年10月30日渠等2 人再
    度前往亞洲茶舖，辦理讓渡茶舖事宜時，乙○○所親自交付
    等語，應堪採信。被告均坦認有前往高雄市○○區○○路3
    號倉庫搬運茶葉之事實，證人陸桂靜、楊中巨、陳春源、林
    仙化等人於警詢時亦證述有前往搬取茶葉之事實，並有該倉
    庫之監視錄影畫面可證（警卷第21、24-28 、40-50 頁），
    固得確認亞洲茶舖之倉庫內之茶葉係被告搬走。然被告2 人
    既認為乙○○已將茶葉讓渡給被告等人，即難認被告2 人具
    備竊盜之意思要件。
（二）乙○○雖係在受強暴脅迫之情形而書立讓渡書，然被告搬
      運上開茶葉仍與未經同意破壞他人持有而建立自己持有之
      竊盜罪構成要件有異，自不得以竊盜罪相繩。公訴人所舉
      之證據，尚不足以證明被告丁○○、甲○○有竊取亞洲茶
      舖倉庫內茶葉之事實，此外，又查無其他積極證據足認被
      告有公訴人所指之此部份犯行。
（三）原審因而以不能證明被告犯罪，而為被告無罪之諭知，核
      無違誤。檢察官請求上訴主張本罪應與有罪部分有裁判上
      一罪關係，故竊盜部分應不另為無罪之諭之云云。惟公訴
      人起訴被告所犯二罪係數罪併罰關係，則本件無罪部分自
      與有罪判決確定部分無裁判上一罪關係，公訴人尚有誤會
      。其據此提起上訴，指摘原判決不當，為無理由，應予駁
      回。被告二人所犯強制罪，已據原審判決確定，不另論述
      ，附此說明。
六、臺灣台南地方法院檢察署94年度發查偵字第247 號併案部分
    ，固經檢察官認與本案已起訴之竊盜部分，有牽連犯之裁判
    上一罪之關係，移請本院併案審理。惟本案關於竊盜部分，
    業經本院審認應諭知無罪之判決，即與併案犯罪事實之部分
    ，不生刑事訴訟法第267 條犯罪事實一部起訴，效力及於全
    部之關係，故無審判不可分原則之適用，此部分既未經檢察
    官提起公訴，本院無從予以審理，自應退回檢察官另為適法
    之處理，附此敘明。
據上論斷，應依刑事訴訟法第368 條，判決如主文。
本案經檢察官姜麗儒到庭執行職務。
中    華    民    國    95    年    12    月    6    日
                  刑事第八庭    審判長法  官  李炫得
                                      法  官  蔡國卿
                                      法  官  簡志瑩
以上正本證明與原本無異。
不得上訴。
中    華    民    國    95    年    12    月    6    日
                                      書記官  白  蘭


司法院資訊處製作；財團法人民間司法改革基金會備份。
